【裁判字號】    99,交聲,93
【裁判日期】    990427
【裁判案由】    聲明異議
【裁判全文】
臺灣高雄地方法院交通事件裁定          99年度交聲字第93號
原處分機關  交通部公路總局高雄區監理所
異  議  人
即受處分人  甲○○
上列異議人即受處分人因違反道路交通管理處罰條例案件，對於
交通部公路總局高雄區監理所於民國98年12月30日所為之處分（
原處分案號：高監營裁字第裁80-N00000000號）聲明異議，本院
裁定如下：
    主  文
原處分撤銷。
甲○○汽車駕駛人，駕駛汽車經測試檢定酒精濃度超過規定標準
，吊扣其重型機車駕駛執照壹年，並應接受道路交通安全講習。
    理  由
一、原處分意旨係以：異議人即受處分人甲○○於民國97年8 月
    15日晚間10時許喝完酒後，明知其控制力及注意力均已達無
    法安全駕駛車輛之程度，仍於翌日凌晨零時40分許，騎乘車
    號ONN-246 號重型機車於道路行駛，嗣行經高雄縣鳳山市○
    ○○路與光復路口時，因不勝酒力而行車搖晃，經警攔檢測
    得其呼氣酒精濃度含量為每公升0.82毫克（超過每公升0.55
    毫克），遂由警員舉發並製作違反道路交通管理事件通知單
    。原處分機關於緩起訴期滿後，依道路交通管理處罰條例第
    35 條 第1 項第1 款、第24條第1 項第2 款（裁決書漏載）
    ，於98年12月30日以高監營裁字第裁80-N00000000號裁決書
    ，裁處異議人罰鍰新臺幣（下同）45,000元、吊扣重型機車
    駕駛執照12個月及施以道路安全講習之處分（吊扣駕照部分
    已執行完畢）。
二、異議意旨略以：上揭酒醉駕車行為，業經檢察官為緩起訴處
    並履行40小時之義務勞務執行完畢，為此聲明異議並請求撤
    銷罰鍰45,000元及吊扣機車駕照之處分等語。
三、按汽車駕駛人，駕駛汽車經測試檢定有酒精濃度超過規定標
    準者，處1 萬5 千元以上6 萬元以下罰鍰，並當場移置保管
    該汽車及吊扣其駕駛執照1 年；汽車駕駛人，有第35條第1
    巷規定之情形者，應接受道路交通安全講習。道路交通管理
    處罰條例第35條第1 項第1 款、第24條第1 項第2 款分別定
    有明文。次按一行為同時觸犯刑事法律及違反行政法上義務
    規定者，依刑事法律處罰之。但其行為應處以其他種類行政
    罰或得沒入之物而未經法院宣告沒收者，亦得裁處之。前項
    行為如經不起訴處分或為無罪、免訴、不受理、不付審理之
    裁判確定者，得依違反行政法上之義務規定裁處之，行政罰
    法第26條已定有明文。惟依行政罰法第26條立法理由明定：
    「一行為同時觸犯刑事法律及違反行政法上義務規定時，由
    於刑罰與行政罰同屬對不法行為之制裁，而刑罰之懲罰作用
    較強，故依刑事法律處罰，即足資警惕時，實無為一事二罰
    再處行政罰之必要，且刑事法律處罰，由法院依法定程序為
    之，較符合正當法律程序，應予優先適用。但罰鍰以外之沒
    入或其他種類行政罰，因兼具維護公共秩序之作用，為達行
    政目的，行政機關仍得併予裁處」。亦即一行為同時造成刑
    罰法律與行政秩序罰規定發生競合適用之關係時，基於「一
    事不二罰」之法理，經由立法程序確立應以刑罰優先為原則
    ，避免行為人承受過度且重複之處罰，其理益明。是上開行
    政罰法中刑事法律處罰優先，且不再處以行政秩序罰之目的
    ，既係因行為人已受刑罰而足資警惕，且發生懲罰之作用，
    即無使行為人陷於雙重處罰之不利益，則關於刑事法律處罰
    之範圍自應採取實質認定，亦即凡刑事實體法或程序法中所
    規定客觀上剝奪行為人生命、自由、財產權利，主觀上亦因
    制裁之嚴厲性、痛苦性，其強度足以造成心理強制而間接達
    成矯正教化目的之處遇手段，皆應納入其中，而不以形式上
    符合刑法第32條至第34條所定主刑及從刑種類者為限，始與
    前揭法律規範之意旨相符。
四、再者，異議人前開違反刑事法律禁止規範之犯罪事實既已明
    確，僅因檢察官採取緩起訴處分之替代性刑事處遇手段，未
    將該案逕行起訴或聲請簡易判決處刑，致其後適用之刑事訴
    訟程序有所區別，然就異議人負有向檢察官指定之公益團體
    、地方自治團體或社區提供40小時義務勞務觀察，其如未能
    確實履行義務，依刑事訴訟法第253 條之3 第1 項第3 款規
    定，異議人將遭受撤銷緩起訴處分之不利益；反之，倘其確
    實遵守並履行各項緩起訴條件，除非合於刑事訴訟法第260
    條所定情形之一，否則異議人即無再就同一案件遭受刑事訴
    追之虞。是以，檢察官所課以異議人之上開負擔，雖非「刑
    罰」，但性質上可謂是實質的制裁，且對異議人權利亦造成
    影響，已產生實質刑罰之效果，而與不具任何制裁或處罰作
    用之不起訴處分，迥不相侔。又「緩起訴」處分之最終雖使
    被告免於刑事訴追之效果，與「不起訴」處分之效果相同，
    然觀諸刑事訴訟法第253 條之1 第1 項係91年2 月8 日增訂
    ，行政罰法係94年2 月5 日公布，而制定在後的行政罰法第
    26條第2 項僅臚列「不起訴處分或無罪、免訴、不受理、不
    付審理之裁判確定者」，並未將「緩起訴處分」納入。是行
    政罰法第26條第2 項既未將緩起訴處分列舉其中，本於「例
    外規定從嚴解釋」之法理，亦不應將條文中「不起訴處分」
    之範圍，擴及於性質並非完全相同之「緩起訴處分」。準此
    ，行政罰法第26條第2 項乃例外得裁處行政秩序罰之補充規
    定，參諸該條文係將「不起訴處分」、「無罪」、「免訴」
    、「不受理」、「不付審理」等不能證明刑事被告犯罪或未
    曾使其實際接受刑罰之情形逐一臚列，顯然與該條第1 項所
    指發生處罰競合之前提要件不同，故明定有該條第2 項所列
    情形者，仍應依違反行政法上義務規定裁處。本件緩起訴處
    分既非不能證明行為人之犯罪事實，且異議人須向指定之公
    益團體、地方自治團體或社區提供40小時之義務勞務，性質
    上係實質自由權剝奪刑罰之效果，已對異議人之權利造成影
    響，自與行政罰法第26條第2 項列舉之不起訴處分等情形迥
    然有別，仍無從遽為比擬而為相同之處置。從而，刑事被告
    如經法院循審判程序判處罰金或得以易科罰金之拘役或有期
    徒刑，均得以援用行政罰法第26條第1 項之規定，免於處以
    行政秩序罰之雙重不利益。至於藉由對於行為人緩起訴處分
    而節省司法資源者，在基於實質懲罰目的而其自由、財產權
    遭受剝奪之餘，卻仍需繳納一定金額之行政罰鍰，其結果勢
    必降低刑事被告接受緩起訴處分之意願，而與訂定緩起訴處
    分以替代繁複刑事審判程序之制度性機能相悖。
五、經查：
  (一)本件異議人於上開時、地酒後駕駛重型機車，經警測得呼氣
    酒精濃度達每公升0.82毫克，當場製單舉發，原處分機關以
    異議人有上開違規明確，依道路交通管理處罰條例第35條第
    1 項第1 款規定，裁處罰鍰4 萬5000元，吊扣駕駛執照12個
    月，並施以道安講習等情，業據異議人坦承在卷，並有舉發
    單、裁決書、送達證書各1 份在卷足稽。而異議人所涉之公
    共危險案件，業經臺灣高雄地方法院檢察署檢察官於97年11
    月19日以97年度偵字第25212 號為緩起訴處分，緩起訴期間
    為1 年，並附命受處分人書立悔過書，於緩起訴處分屆滿3
    個月前，向指定之公益團體、地方自治團體或社區提供40小
    時之義務勞務、參加法治教育講座1 次之條件。上開緩起訴
    處分於97年12月16日確定，異議人已於98年8 月27日義務勞
    務工作完畢，緩起訴期間至98年12月15日屆滿等情，亦有台
    灣高等法院被告全國前案紀錄表1 份附卷可稽，並經本院調
    取上開偵查、緩起訴、執行、處遇報告等案卷核閱無訛，堪
    認真實。異議人酒後駕車經測試超過規定標準之行為，核屬
    一行為同時觸犯刑事法律及違反行政法上義務規定甚明。
  (二)再本件異議人因公共危險案件，經檢察官為緩起訴處分確定
    ，且異議人已於98年8 月27日履行40小時之義務勞務完畢，
    依行政罰法第26條第1 項前段規定，即無再依道路交通管理
    處罰條例第35條第1 項第1 款裁處行政罰鍰之餘地，是異議
    人就此部分聲明異議，非無理由。又原處分之吊扣重型機車
    駕駛執照12個月、施以道安講習與罰鍰部分，係屬不同種類
    處分，均屬為達成遏止酒後駕車不法行為，維護用路人安全
    法益之行政目的所必要之罰鍰以外之其他種類行政罰，依行
    政罰法第26條第1 項但書之規定，原處分機關仍得裁處，且
    未違反「一事不二罰」之規定，於法並無不合，是異議人請
    求撤銷吊扣重型機車駕照之處分云云，並無理由。
六、綜上所述，本件原處分機關不得對於異議人再裁處罰鍰4 萬
    5 千元，是原處分諭知裁處異議人罰鍰4 萬5000元部分，於
    法尚有未洽。原處分既有上開瑕疵，自應由本院依法撤銷，
    爰裁定如主文第2 項所示。
據上論結，應依道路交通管理處罰條例第35條第1 項第1 款、第
24條第第1 項第2 款，道路交通案件處理法第20條前段，裁定如
主文。
中    華    民    國    99    年    4     月    27    日
                      交通法庭  法  官  葉文博
以上正本證明與原本無異。
如不服本裁定應於送達後5 日內向本院提出抗告狀。
中    華    民    國    99    年    4     月    27    日
                                書記官  李柏親

司法院資訊處製作；財團法人民間司法改革基金會備份。
